Nachlaß Leopold von Ranke
Nachlaß Leopold von Ranke
- Nachl. Leopold von Ranke/Segment IV: Preussische Geschichten, Standortkonvolut
  - Nachl. Leopold von Ranke/Segment IV: Preussische Geschichten/Hardenberg, Standortkonvolut rekonstruierter Nachlass
    - 1785 (..) Fürstenbund. Hardenbergs Nachlass (Abschriften aus dem Berliner Staatsarchiv) Berlin
    - Abschriften aus dem Berliner Staatsarchiv: Aus den Correspondenzien Hardenbergs,1790-1795 Berlin
    - 1792 (..) Hardenbergs Gutachten wegen der Universität Helmstedt (Abschriften aus dem Berliner Staatsarchiv) Berlin
    - Abschriften aus dem Berliner Staatsarchiv: Über Armee-Versorgung und Volksbewaffnung, nebst Correspondenzien hierzu, 1794 Berlin
    - (..) 1794 betr(effend) die Sendung des Grafen Haugwitz nach den Haag (Abschriften aus dem Berliner Staatsarchiv) Berlin
    - Abschriften aus dem Berliner Staatsarchiv: Aus der Correspondenz Prinz Heinrichs mit Hertzberg, 1794 Berlin
    - 1795. Touchant la Négociation du Baron de Hardenberg à Bale. (Abschriften aus dem Berliner Staatsarchiv) Berlin
    - Abschriften aus dem Berliner Staatsarchiv: Aus Hardenbergs Tagebüchern und Mémoiren, 1798, 1804-1808 Berlin
    - Haugwitz' Mémoiren 1794-1805, mit Rankes in Venedig 1830 begonnenen Excerpten und späteren Ausarbeitungen Venedig Berlin
    - Zwei militärische Tagebücher 1806-1814 nebst Schlachtenbericht 1813, sowie ein Journal einer Reise durch deutsche und französische Lande, 1806-1807
    - Politische Correspondenzen. Hierin ein eigenständiges Schreiben der Kaiserin Catharina II (Sammlung von Briefen bedeutender Perönlichkeiten in Original oder Copie, 1770-1812)
    - Allgemeines und Ungewisses, Abschriften aus bereits Gedrucktem Berlin
  - Nachl. Leopold von Ranke/Segment IV: Preussische Geschichten/Friedrich Wilhelm IV; Bunsen, Standortkonvolut rekonstruierter Nachlass
    - Materialien zum Briefwechsel Friedrich Wilhelm IV. mit Bunsen: Briefabschriften, Kommentierungen, Notizen, 1828-1852 Berlin
    - Drei Arbeitshefte Biographie zur Friedrich Wilhelm IV., teils mit Abschriften aus dem Königlichen Hausarchiv, 1795-1847 Berlin
  - Nachl. Leopold von Ranke/Segment IV: Preussische Geschichten/Politische Denkschriften, Gutachten und Entwürfe 1840-1882, Standortkonvolut rekonstruierter Nachlass
    - Rankes politische Denkschriften 1847-1852: Materialien, Ausarbeitungen, Manuscriptfragmente Berlin
    - Politische Denkschriften fremder Hand, 1847-1851 Berlin
    - Entwürfe des Kronprinzen zu den Inskriptionen auf dem künftigen Campo Santo Berlin
    - Gutachten über die politischen Testamente Friedrichs des Großen. (Ende 1843) Berlin, Quellen-Abschriften der originalen Testamte Friedrichs II sowohl von Leopold Ranke als auch von seiner Gattin Clara Ranke-Graves.
- Nachl. Leopold von Ranke/Segment V: Französische Geschichten, Standortkonvolut rekonstruierter Nachlass
  - Nachl. Leopold von Ranke/Segment V: Französische Geschichten/Quellensammlungen 15. bis 18. Jahrhundert, Standortkonvolut rekonstruierter Nachlass
    - Quellen-Sammlungen I: Italienische Quellen zur Geschichte Frankreichs vom 16-18.Jahrhundert Venedig; Rom; ~Padua, 5 Mappen mit 14 Beilagen, zusammen 276 Bl. (vgl. im Einzelnen Darin bzw.Dabei) Quellen-Excerpte, -Kommentare und Handverzeichnisse Rankes, (gesiegelte) Quellen-Abschriften fremder Hand, originale Relazionen.(vgl.im Einzelnen Darin bzw.Dabei); Rankes Analecten zur Französischen Geschichte tragen den Untertitel vom sechzehnten bis zum achtzehnten Jahrhundert: fast 80 italienische Quellen hatte Ranke hierfür in Italien 1828-31 gesammelt: Durch Abschrift, gesiegelte Copie, Kauf. Die Sammlung zum 16.&17.Jahrhundert ist nach Stückzahl heute etwa gleich zwischen Berlin und Syracuse verteilt; jene zum 18.Jahrhundert ist fast komplett in Syracuse. In Syracuse sind über 3000pp., in Berlin ca.500Seiten - zumeist gingen umfangreiche Original-Quellen nach Syracuse, während kleine in Berlin verblieben. Z.B. zur französischen Geschichte des 18.Jahrhunderts nennt Muir 14 italienische Quellen Rankes, die heute in Syracuse sind: 1)Niccolo Erizzo, Relatione di Francia 1702(Muir MS 127, 11fols); 2)La Francia (..) del re Luigi XIV, 1708(Muir MS 141, 133pp.); 3)Relazione (..) Barbon Morosini in Francia (..) 1731(Muir MS 167 A; 21pp.); 4)Alvise Mocenigo, Relatione (..) di Francia(1733/34; Muir MS 128, 11fols.); 5)Dispacci (..) di Francia,(..) Francesco Venier(1736-39; Muir MS 5, 513fols); 6)Ducali dell Senato a (..) Venier(1736-38; Muir MS 4, 144fols;); 7)1737 (..) Relazione (..) di Francia (..) Aless. Zen(Muir MS 129, 10pp.); 8)Relazione (..) Francesco Venier (..) di Francia(1740; Muir MS 130, 12pp.); 9)Andrea da Lezze, Relazione di Francia 1743(Muir MS 132; 20pp.); 10)Relazione di Francesco Morosini (..) di Francia (..)(1752; Muir MS 131 A&B, 16pp.); 11)Relazioen del sig. Abbaate Cechetti (..) a Parigi(1753; Muir MS 140, 20fols); 12)Relazione di Francia di Daniel Dolfin (..) 1785(Muir MS 133, 5pp.); 13)Daniel Dolfin, Relazione (..) di Parigi. 1786(MS Muir 134, 23pp.);14)(Antonio)Capello da Parigi, 1790(Muir MS 143,8pp.).(vgl.sonst Darin bzw.Dabei); Von Rankes einst für seine italienischen Quellen zur Französischen Geschichte angelegten Mappen gibt es keine mehr - sie sind verloren oder kassiert. Bei der annähernden Rekonstruktion von Rankes Ordnung halfen zunächst Rankes noch in Venedig handgeschriebene Kurzverzeichnisse der ihm wichtigen Rel(ationi) di Francia sowie Rankes Register, und Rankes Aufbau des Analectenbandes zur Französischen Geschichte bzw. einige vom Ur-Manuscript hierzu übrig gebliebene Fragmente; zudem der vergleichende Blick auf Rankes Strukturierung ähnlichen Quellen-Materials; vor allem war - hier wie überall - Muirs Katalogisierung des Syracuser Bestandes die größte Hilfe.
      Ranke: Französische Geschichte vornehmlich im sechzehnten und siebzehnten Jahrhundert, Bd.1-5, Stuttgart und Augsburg 1852-61, (Bd.5(1861) = Analecten der französischen Geschichte im sechzehnten und siebzehnten Jahrhundert); Ranke: Französische Geschichte, Sämmtliche Werke 8-13(1868-70), (SW 12-13(1870) = Analecten der französischen Geschichte vom sechzehnten zum achtzehnten Jahrhundert).
    - Quellen-Sammlungen III: Quellen aus Brüssel zur Geschichte Frankreichs vorwiegend im 17.Jahrhundert Brüssel; ~London, 145 Bl. incl. 1 Beilage (vgl. im Einzelnen Darin bzw. Dabei) Quellen-Excerpte; Quellen-Abschriften fremder Hand; Vgl. Darin bzw. Dabei; Mappen oder Verzeichnisse, die Ranke für seine Brüsseler Quellen zur Französischen Geschichte angelegt hätte, finden sich nicht. Bei annähernder Rekonstruktion des Bestandes halfen: Rankes seltene Hinweise Bibl.Bourgogne oder A.z.B.(Archiv zu Brüssel); seine Anmerkungen in der Französischen Geschichte; der Blick auf Schrift, Inhalt, Papier: Ranke suchte hier wie überall, durch Wahl von Papier und Format auch seine Brüsseler Papiere leichter identifizierbar zu machen - erkennt man Rankes System, lassen sich verwirrte bzw. verlegte Papiere zumeist zusammenführen. Problematisch ist die Datierung: Weder Excerpte noch Abschriften tragen ein Datum, etwa weiter helfende Wasserzeichen gibt es nicht. Folgt man Rankes Briefen, so besuchte Ranke 1839-65 die Brüsseler Archive gut 7x forschungshalber - er hatte sie während der Arbeit an der Reformations-Geschichte entdeckt, ab 1850 verstärkt für die Französische, dann Englische Geschichte genutzt,u.a. auch für seine Arbeit am Wallenstein. Da die hier versammelten Materialien bis ins 11.Buch(1855) der Französische Geschichte einflossen, liegt die Datierung 1850-55 nahe.
    - Quellen-Sammlungen II: Quellen aus Paris zur Geschichte Frankreichs vom 15. bis 18.Jahrhundert Paris, 683 Bl. incl.Beilagen (vgl. Darin bzw.Dabei) Quellen-Excerpte sowie Quellen-Abschriften eigener und fremder Hand; einzelne Umschläge Rankes mit Leit-Notizen; Vgl. im Einzelnen Darin bzw. Dabei.; Zwar sind Ranke'sche Einzel-Umschläge mit Daten-Fragmenten zu seinen Pariser Excerpten erhalten; auch einige Sammel-Umschläge wie etwa jener mit der Aufschrift Bibliotheque n.(ationale) 1629 für die Copien der Briefe Maria Medicis. Insgesamt aber waren Rankes Pariser Quellen-Sammlungen in erbärmlichem Zustand - ein Register hierfür fand sich nicht. Bei den verschiedenen Ordnungsschritten (Lokalisieren, Datieren, Identifizieren, Rekonstruieren etc.) halfen: Der Blick in Rankes Briefe, in seine Anmerkungen in der Französischen Geschichte und im Analectenband, sodann auf Schrift, Inhalt, Papier etc. Eine grobe Datierungsmöglichkeit boten die Namensänderungen von Rankes Haupt-Forschungs-Ort in Paris während seiner gut 10 Forschungs-Besuche zwischen 1839-65: Bibliotheque Royale, Nationale, Imperiale. Doch entschloß sich Ranke bald, die wechselnden Adjektive wegzulassen und nurmehr Bibliothek zu Paris zu schreiben - das kann 1850 oder 1862 meinen. Im 4.Dictat(1885) Zur eigenen Lebensbeschreibung beschreibt Ranke kurz seine Arbeiten in den Pariser Archiven bis zur Ermüdung meiner Hand(SW 53/54(1890), S.73).
    - Quellensammlungen IV: Quellen aus London zur Geschichte Frankreichs im 17. und 18.Jahrhundert London, 139 Bl. (71 + 68) incl. 2 Beilagen (vgl.im Einzelnen Darin bzw.Dabei) Quellen-Excerpte; Quellen-Abschriften fremder Hand, teils in von Ranke mit Leit-Excerpten beschriebene Umschläge gelegt (vgl.im Einzelnen Darin bzw.Dabei).; Vgl. im Einzelnen Darin bzw. Dabei
    - Quellensammlungen V: Quellen zur Geschichte Frankreichs im 16. und 17.Jahrhundert aus Düsseldorf, Wien, Karlsruhe, München, Genf und Bern Düsseldorf Wien Karlsruhe München Genf Bern, 122 Bl. incl. Beilage (vgl.Darin bzw.Dabei) Quellen-Excerpte; Quellen-Anschriften fremder Hand, teils in von Ranke mit Leit-Excerpten versehene Umschläge gelegt.; Vgl. im Einzelnen Darin bzw. Dabei (Folder 7)
    - Quellensammlungen VI: Berliner Quellen zur Geschichte Frankreichs im 17.Jahrhundert Berlin, 556 Bl. incl. 4 Beilagen(vgl. im Einzelnen Darinbzw.Dabei) Quellen-Excerpte; Quellen-Abschriften fremder Hand; (vgl. im Einzelnen Darinbzw.Dabei); 1841 war Ranke zum Historiographen des Preussischen Staates ernannt worden, was für den Geschichtsforscher vor allem bedeutete: Man hat mir (..) die Archive eröffnet(Ranke an Stenzel, 6.Okt.1845; Briefwerk, S.331). Neben der Königlichen Bibliothek konnte Ranke nun u.a. das Brandenburgische Archiv bzw. Berliner Archiv und vor allem das Königliche Hausarchiv intensiv nutzen. Mit Quellenabschriften von 541Bl. ist das Berliner Archiv hier am stärksten vertreten. Was die Königliche Bibliothek betrifft, so kommen zu den 15Bl. an Excerpten bzw. Abschriften aus französischen Quellen noch 43Bl. an Abschriften with documents, dating from the 13th to the 16th centuries, die heute in der Ranke-Library in Syracuse sind (vgl. Muir MS 396). Freilich für das Königliche Hausarchiv ließen sich bislang kaum für die Französische Geschichte gemachte Abschriften bzw. Excerpte identifizieren; auch für die Preussische Geschichte fand sich bisher nur das, was in den Analecten (teil-)ediert ist: Ob hier eine Selbstverpflichtung Rankes aufscheint, Abschriften bzw. Excerpte eigentlich geheimer Dokumente nur soweit aufzubewahren, wie sie auch zur Edition gelangen konnten?
    - Quellensammlungen VII: Aus den Briefen der Herzogin Elisabeth Charlotte vom Französischen Hof 1679-1714 Hannover; Berlin, 403 Bl. incl. Beilagen (vgl.Dabei) Bl.1-4: Octav Quellen-Abschriften fremder Hand, mit vorgelegten 4 Bl. Rankes; Die den Brief-Abschriften vorgelegten 4 Bl. zeigen einen von Ranke Elisabeth Charlotte(Bl.1) überschriebenen Entwurf: Neben einer Kurz-Biographie versucht er darin vor allem den Wert ihrer vom Hofe Ludwigs XIV. geschriebenen Briefe als historische Quelle abzuschätzen; vermutlich schrieb Ranke seinen Entwurf nach Durchsicht der umfangreichen, im Hannoverschen Archiv gefertigten und ihm zugeschickten Brief-Abschriften. Ranke beginnt: An und für sich könnte es nicht weit führen, das Leben der Elisabeth Charlotte aufzuzeichnen, denn sie hatte nichts gethan; noch hat ihr Schicksal etwas sehr ausserordentliches; - aber durch ihre Briefe gewinnt auch ihr Leben Bedeutung (..) sie ist ein Kind der Natur, ohne Rückhalt, doch von unendlicher Capacität(Bl.1) - man sieht, worauf es Ranke ankommt: auf ihre so unverstellte wie unendliche Beobachtungsgabe; Ranke endet: Die ganze Verderbtheit der Zeit der Regentschaft erscheint hier in den späteren Zeiten Ludwigs XIV nicht (nur) im Keim, sondern ausgebildet, alles ist davon ergriffen. War dieser Hof, so verderbt und so bigott, wohl fähig, kräftige Könige hervorzubringen? Denn Dynastien sind aus ihm hervorgegangen, in Spanien, Frankreich, Pa(rma) und Neapel, aber keine kann sich eines wahrhaft festen Mannes rühmen.(Bl.4) Manche Wendungen erinnern an die Ansicht der Lebensstellung Elisabeth Charlottens, die Ranke später der wesentlich vergößerten Brief-Edition der 2.Auflage seiner Französischen Geschichte voranstellte (SW 13(1870),S.IXf.). Die beigelegten Brief-Abschriften teilen sich je in ein Octav- und ein Quart-Konvolut (vgl.Dabei); Bl.1-4 ex Faszikel 19.1.; Weder Brief-Abschriften noch Rankes Entwurf tragen ein Datum: Ranke war u.a. 1850 in Hannover (Briefwerk; S.341: Brief an Clara Ranke-Graves, 6.Sept.1850); sollte er hier den Copier-Auftrag für die im Hannover'schen Archiv in 26 oder 27 zuweilen sehr starken Bänden in 4(Bl.2) liegenden Briefe Elisabeth Charlottes gegeben haben, so beginnt er erst im 3.Bd der Französischen Geschichte(1855) daraus zu zitieren - in seinen Neun Büchern Preussischer Geschichte(1847-48) zitiert Ranke noch nicht aus dieser Abschrift: Damit liegt die Entstehung sowohl der Abschriften fremder Hand wie von Rankes Entwurf vermutlich zwischen 1850-55 (diese Datierung bestätigen das Papier und Rankes Schrift).
      Ranke: Französische Geschichte vornehmlich im sechzehnten und siebzehnten Jahrhundert, Bd.1-5, Stuttgart und Augsburg 1852-61, (Bd.6(1861) = Analecten der französischen Geschichte im sechzehnten und siebzehnten Jahrhundert; IV.Abschnitt 2: Briefe der Herzogin von Orleans); Ranke: Französische Geschichte, Sämmtliche Werke 8-13(1868-70), (SW 13(1870) = Briefe der Herzogin von Orleans).
      Ranke war der erste Historiker, der Elisabeth Charlottes Briefe als historische Quelle an sich entdeckte und umfassend edierte: Erst 1867 begann Wilhelm L.Holland eine vollständige Edition; diese ist in Rankes Bibliothek: Syracuse Ranke 830.6 S93.
  - Nachl. Leopold von Ranke/Segment V: Französische Geschichten/Sonstige Materialien vom 9. bis 18.Jahrhundert, Sammlung rekonstruierter Nachlass
    - Über die Versammlung der französischen Notabeln im Jahre 1787[Pariser und Berliner Vorarbeiten, Fragmente des Ur-Manuscripts, Sonderdruck 1846] Paris Berlin, 111 Bl. (incl. Sonderdruck); Inhalt vgl. Darin; Die wichtigste Quellen-Sammlung, die Ranke hierzu besass, ist heute in Syracuse: Assemblee des notables a Versailles, 1787(Muir MS 98, 428pp.). Ebenfalls in Syracuse ist die 40seitige Beschreibung, die Theodor Wiedemann dieser Quellen-Sammlung 1887 nach Syracuse mitgab - er beginnt: Auf dem Rücken des Einbandes steht (..) Assemble des Notables 1787 (..) Der Band enthält theils Druck- theils Schriftstücke, die sich sämmtlich auf die Versammlung der Notabeln in Frankreich im Jahre 1787 beziehen. Da hier Handschriften(z.B. Copien von Briefen Calonnes) und Druckschriften(z.B.Reponse de M.Necker au discours de M.de Calonne) zusammengebunden sind, wird diese Sammlung nicht nur unter Ranke-Manuscripts als MS 98 geführt, sondern zugleich unter Ranke-Library als Ra 336.44 F 815. Wahrscheinlich hat Ranke diese Sammlung bei Verfassen seines Notabeln-Artikels vorgelegen - er zitiert aus darin enthaltenen Quellen, z.B. aus No.5 Vouex du bureau de Monsieur frere du Roi le 5.mai 1787(Ranke: Über die Notabeln(1846),S.20f./S.34; SW 12(1870),S.354f./S.365). Ob Ranke überhaupt auf das (Spezial-)Thema Versammlung der Notables von 1787 durch diesen Pariser Fund kam?
      Ranke: Über die Versammlung der französischen Notabeln im Jahre 1787, in: Adolf Schmidt (Hg.): Allgemeine Zeitschrift für Geschichte,Band 5(1846),S.1f. Ranke: Französische Geschichte, SW 12(1870) = Analecten der französischen Geschichte vom sechzehnten zum achtzehnten Jahrhundert, S.338f.
    - Excerpte aus Gedrucktem sowie erste Ausarbeitungen zur Französischen Geschichte 9. bis 18. Jahrhundert Frankfurt/Oder Berlin Paris, 8 Mappen Folio; Von den hier erstmals wieder zusammengestellten 8 Mappen fanden sich noch 7: Ranke hatte diese Materialsammlung im März 1867 angelegt - also bei Vorbreitung der Herausgabe seiner Sämmtlichen Werke, die die Französische Geschichte in 3.Dritter Auflage ab SW Bd.8/1868 brachten. Die Umschläge aus dünnem, foliogroßem Maschinenpapier konnten Rankes - für Frankreich äusserst umfangreiche - Quellensammlung nicht aufnehmen, sondern sammelten vermutlich kleinere, doch Ranke wichtige Stücke. Der große Rest davon war zwar verstreut, doch fanden sich vor allem in Mappe 1 und 2 einige wohl ursprünglich eingelegte Bl.: Dem folgend haben wir die Inhalte auch der Folgemappen wieder herzustellen versucht. Vgl. im Einzelnen Darin bzw. Dabei.; Mappe 1 ex Faszikel 20.1; Mappe 2 ex 20.2; Mappe 3 ex 20.7; Mappe 4 ex 30.6; Mappe 5 ex 20.4; (Mappe 6 ex 21.2); Mappe 7 ex 20.5; Mappe 8 ex 20.6.
- Nachl. Leopold von Ranke/Segment VI: Englische Geschichten, Standortkonvolut
  - Italienische Quellen I (1213 - 1768) 1849Wien Venedig Rom Florenz Berlin, Rekonstruktion anhand eines Register-Fragmentes Großbritannien (1849):
  - Italienische Quellen II: Venezianische Depechen aus dem Archivo Veneto, 1555-1669 Venedig
  - Italienische Quellen III: Venezianische Depeschen aus dem Archivo Veneto, 1678-1714 Venedig
  - Vorwiegend Spanische Akten aus dem Brüsseler Archive, 1624-1663 Brüssel
  - Relationen Don Ronquillos aus dem Brüsseler Archive, 1671-1691 Brüssel
  - Holländische Quellen I: Abschriften aus dem Reichsarchiv im Haag, 1672-1688 Den Haag
  - Holländische Quellen II: Briefwechsel Wilhelm III aus dem Oranischen Hausarchiv im Haag Den Haag
  - Holländische Quellen III: Abschriften aus kleineren Archiven, u.a. der Familie Citters, 1633-1696 Den Haag
  - Quellen aus Frankreich I: Abschriften aus der Bibliotheque Imperiale, 1637-1649 Paris
  - Quellen aus Frankreich II: Abschriften aus der Biblioheque Imperiale, 1646-1666 Paris
  - Quellen aus Frankreich III: Spanische Akten aus den Archives de Simancas, 1660-1667 Paris
  - Quellen aus Frankreich IV: Aus den Archives des Affaires etrangeres, Angleterre 1637-1701 Paris
  - Quellen aus Frankreich V: Aus den Archives historiques du Depot de la Guerre, 1689-1697 Paris
  - Quellen aus England I: Aus den State Papers des Public Record Office, 1621-1660 London
  - Quellen aus England II: Aus den State Papers des Public Record Office, 1627-1684 London
  - Quellen aus England III: Aus italienischen und französischen Quellen des British Museum, 1623-1697 London
  - Quellen aus England IV: Aus der Pamphlet-Collection des British Museum, 1629-1679 London Berlin
  - Quellen aus England V: Aus den Sammlungen des British Museum (Sloane, Egerton, Harley, Gregory etc.), London
  - Quellen aus England VI: Aus der Bodleyanischen Bibliothek zu Oxford zumeist zu Clarendon Oxford
  - Quellen aus England VII: Windsor: Library of her Majesty. Stuart Papers: 1660-1700. Windsor Castle
  - Quellen aus England VIII: Auszüge und Abschriften aus italienischen Depeschen, 1657-1702 London
  - Quellen aus England IX: Aus der Manuscripten-Sammlung von Sir Thomas Phillipps, Cheltenham, 1689-1701 Cheltenham Berlin
  - Quellen aus England X: Sonstige Abschriften und Excerpte, 1628-1848 London
  - Aus dem Geheimen Staatsarchiv zu Berlin: Die Berichte der beiden Bonnets aus London, 1695-1702 Berlin
  - Aus dem Geheimen Staatsarchiv zu Berlin: Excerpte und Abschriften aus Diplomaten-Berichten aus London und Den Haag, 1661-1717 Berlin
- Nachl. Leopold von Ranke/Segment VII: Welt-Geschichten, 47 Einheiten insgesamt (24 Mappen, 13 Folio-Bände, 10 Quart-Hefte/Mappen). Standortkonvolut rekonstruierter Nachlass
  Segment VII sammelt Vorarbeiten und Arbeiten unter dem Leit-Begriff Welt-Geschichten - 10.000 Manuscript-Seiten aus der Zeit von 1818-1886(1888). Zur Vorbereitung der ab 1880 erscheinenden WG zog Ranke seine früheren Arbeiten universalhistorischen Inhalts heran - diese zunächst eigens für (Schul-)Unterricht, Vorlesung, Seminar, Vortrag, Studien gefertigten MS wurden damit zu Vorarbeiten der 1877/78 beginnenden konzentrierten Arbeit an der WG, in deren Verlauf Ranke bis 1886 neben Sekretär Theodor Wiedemann 8 verschiedene Amanuensen angestellt hatte; auch Rankes Bruder, der Marburger Theologe Ernst Constantin Ranke, gehörte zum WG-Team. In diesem Segment finden sich über 10 verschiedene Handschriften. Die Stadien der WG-Arbeit selbst stellen sich grob so dar: Die Vorarbeiten bilden Grund und Leitfaden umfangreicher, in insgesamt 13 Folio-Bänden (1877-1886) niedergeschriebener Materialsammlungen, deren beste Auszüge zugleich in Quart-Heften (wovon sich ~10 Fragmente aus der Zeit von 1878-1884 erhalten haben) festgehalten wurden - hieraus wurden Druck-MS gezogen, die in blauen Pappumschlägen gesammelt an den Drucker gingen, nicht ohne mehrfach zurückgefordert bzw. überarbeitet nachgereicht zu werden. Mit Rankes Tod 23.Mai 1886 blieb das Material nicht eigentlich ungeordnet, sondern einfach am zuvor erreichten Punkt liegen (vgl. Folio-Band XIII Bl.172-173v bzw. die auf 7.April 1886 datierten Bl.131-134 über Heinrich III; vgl. WG VII(1886; S.VI&190); schon die posthume Bearbeitung und Herausgabe der WG Theile VII-IX (1886-88) bzw. SW 51/52 (1888) durch Wiedemann, Winter und Dove haben hier zu ersten Verheerungen geführt, was sich durch die Katalogisierung unter Joachimsen in den 1920ern und die in den 1970ern abgebrochene Edition & Katalogisierung durch Fuchs weiter fortsetzte; sollte Ranke etwa seine früheren universalhistorischen Papiere bei Vorbereitung seiner Sämmtlichen Werke 1867 geordnet haben, so haben diese Wellen auch davon keine Spur gelassen. Alles kam daher auf möglichst exacte Datierung, genaue Zuordnung und Auffächerung der Komplexität der MS an, um den diversen Zeiten, Inhalten und Zusammenhängen nichts beizumischen - nur so lässt sich erkennen, wann Ranke wodurch welche Gedanken zu Weltgeschichte und Universalhistorie fasste, und ob und wie diese dann in der WG welchen (Aus-)Druck finden. Teil und Ganzes bilden dabei eine mit Rankes wissenschaftlicher Biographie verflochtene Entwicklungs-Geschichte: Deshalb auch sind z.B. die zwar für die WG wichtigen, doch in anderem Zusammenhang geschriebenen MS Zur inneren Bewegung des Griechischen Geistes und Zur Kritik des Dionysius von Halikarnaß dort hin rückgeordnet, wo sie entstanden: Zu Rankes Vorlesungen zur Alten Welt bzw. zur Römischen Geschichte von 1848-52. Ernst Schulin - dem wir dankbar folgen - hat gezeigt, wie sehr Rankes WG auf der Arbeit seines ganzen Lebens beruht, ja: Daß erst in und durch die WG der Komplementär zu Rankes quellenkritischer Methode umfassend wirklich wird: Die universalhistorische Methode. Die vielschichtige und umwegige Genese dieser zweiten Grund-Methode historischer Arbeit zeigen die hier erstmals wieder geordneten MS. (Vgl. zur Inhaltsliste die folgenden 10 Handschriftendatensätze; für die zur WG herangezogenen Vorlesungen etc. vgl. das Segment Vorlesungen.)